最高法院刑事判決
111年度台上字第4863號
上  訴  人  臺灣高等檢察署高雄檢察分署檢察官○月雲  
被      告  江秉叡                     



選任辯護人  黃敏哲律師
上列上訴人因被告違反毒品危害防制條例案件，不服臺灣高等法
院高雄分院中華民國111年9月8日第二審更審判決（110年度上更
二字第58號，起訴案號：臺灣屏東地方檢察署107年度偵字第110
51、11052號，108年度偵字第2308、3135號），提起上訴，本院
判決如下：
    主  文
上訴駁回。
    理  由
一、刑事訴訟法第377條規定，上訴於第三審法院，非以判決違
    背法令為理由，不得為之。是提起第三審上訴，應以原判決
    違背法令為理由，係屬法定要件。如果上訴理由書狀並未依
    據卷內訴訟資料，具體指摘原判決不適用何種法則或如何適
    用不當，或所指摘原判決違法情事，顯與法律規定得為第三
    審上訴理由之違法情形不相適合時，均應認其上訴為違背法
    律上之程式，予以駁回。
二、原判決以公訴意旨略以：被告江秉叡與王俊程（業經判刑確
    定）熟識，而王俊程則與綽號「黑龍」之王弘瑞（已歿，業
    經臺灣屏東地方檢察署檢察官為不起訴處分）相熟。王弘瑞
    、張正君（業經判刑確定）均明知海洛因係毒品危害防制條
    例第2條第2項第1款列管之第一級毒品，亦屬行政院依懲治
    走私條例第2條第3項授權公告之「管制物品管制品項及管制
    方式」第1條第3款所列管制進出口物品，未經許可，不得運
    輸、私運進口，亦不得於私運進口後運送（搬運）。然因貪
    圖暴利，竟共同基於運輸第一級毒品及私運管制物品進口之
    犯意聯絡，由張正君負責統籌海上運輸海洛因包裹部分，王
    弘瑞則負責統籌陸上運輸海洛因包裹部分，分別邀集下列人
    員為以下分工：㈠、海上運輸部分：張正君以高額報酬邀集
    陳忠進（已歿，經臺灣屏東地方法院判決公訴不受理）、黃
    建仁、陳明智及張永楨（上揭3人均經判刑確定）參與本案
    ，其等與真實姓名年籍不詳之人，基於運輸第一級毒品海洛
    因及私運管制物品進口之犯意聯絡，由張正君策劃真實姓名
    年籍不詳之人於民國107年11月間某日，駕駛船名不詳約200
    噸位之大船（下稱甲船），與真實姓名、年籍資料不詳之外
    國籍、成年船員數名一同出海，自國外之不詳地點，載運以
    飼料袋包裝海洛因之包裹23袋（下稱本案毒品）至小琉球西
    南方之外海某處（約東經119度、北緯19度30分）；再由陳
    忠進與黃建仁駕駛張正君所有之慶昌滿號漁船（000-0000號
    ，下稱乙船）自屏東縣鹽埔漁港出海，於翌日（同年月18日
    ）凌晨4時許，甲船與乙船接觸，甲船人員即將本案毒品搬
    運至乙船上，並將本案毒品以繩子綑綁成一串，待完成後，
    陳忠進與黃建仁即將本案毒品以乙船載運至0會館（址設屏
    東縣○○鄉○○巷00號）附近距岸際3至4海浬之外海海域處，將
    本案毒品投入該處海中任其漂流（連成一串，並裝有浮標及
    閃燈），再由陳明智與張永楨駕駛陳明智所有之○○0號船筏
    （000-000000，下稱丙船）將本案毒品自海中打撈至丙船上
    ，並將之載運至離岸邊更近之處（竹坑沙灘附近），又將本
    案毒品丟入海中任其漂流，再由王弘瑞穿著蛙鞋，攜帶游泳
    圈及繩索，游泳至該處將本案毒品拉至屏東縣○○鄉○00線岸
    際0.0公里處旁涵洞處上岸。㈡、陸上運輸部分：⑴王弘瑞及
    張正君於107年9月間，在屏東縣○○鄉海口港遇到王俊程時，
    王弘瑞提供報酬要求王俊程幫忙安排負責陸上搬運本案毒品
    之「黑人工」（即搬運走私物品之人力）3名，王俊程認為
    王弘瑞要搬運之物品係管制進出口物品之第三級毒品愷他命
    ，仍基於幫助王弘瑞等人運輸第三級毒品及私運管制物品進
    口之犯意而應允。嗣於107年11月17日上午某時，接獲王弘
    瑞稱「工作開始了」等語，王俊程於徵詢年僅19歲尚未成年
    之被告及少年尤○○（91年4月生，真實名字及年籍詳卷，業
    經判刑確定）、許○○（92年5月生，真實名字及年籍詳卷，
    業經判刑確定）是否願意從事搬運走私香菸之「黑人工」，
    經其3人應允後，遂自雲林縣○○鄉○○路000○0號住處，駕車將
    其3人載到屏東縣○○鄉○○路00號王俊程母親與弟弟之住處，
    途中王俊程先向王弘瑞預先取得新臺幣（下同）15,000元，
    預先給付各5,000元之報酬予尤○○、許○○及被告後，王俊程
    即駕車返回雲林。⑵王弘瑞另於107年11月16日告知洪泰雄（
    業經判刑確定）有批走私物品要上岸，詢以是否可在陸上幫
    忙把風，並於翌日（17日）拿2萬元到屏東縣○○鄉○○○○000電
    線桿旁洪泰雄所有無門牌鐵皮屋（屏東縣○○鄉○00線岸際0.0
    公里處旁涵洞上方，簡稱鐵皮屋）給洪泰雄，洪泰雄已預見
    王弘瑞等人所從事者可能為毒品走私，仍基於縱使所接運之
    物品係第四級毒品之先驅原料，亦不違背其本意之運輸第四
    級毒品、運送走私物品的不確定故意，收受該2萬元並允為
    把風。王弘瑞另於107年11月16日以報酬邀集林進富（業經
    判刑確定）擔任本案毒品之陸上搬運工，林進富基於運輸第
    一級毒品及私運管制物品進口之犯意聯絡，應允共同參與。
    於107年11月18日18時許，林進富自行前往洪泰雄所有上開
    鐵皮屋，王弘瑞則開車搭載被告、尤○○、許○○至鐵皮屋，渠
    等在該屋內集合用餐等候，洪泰雄則在屋內測試王弘瑞所交
    付供把風之無線對講機。迄於22時許，王弘瑞指示洪泰雄前
    往該鐵皮屋附近之涵洞把風，王弘瑞則持無線電對講機帶領
    林進富、被告及尤○○、許○○前往附近海邊之涵洞等侯。而在
    鐵皮屋集合迄至海邊等候接運物品期間，許○○聽聞王弘瑞向
    尤○○告知要搬運之物品為「原料」而非香菸，尤○○、許○○此
    際已預見所搬運之物品可能係毒品危害防制條例、懲治走私
    條例所管制不得運輸之毒品先驅原料，仍基於縱使所搬運之
    物品係第四級毒品之先驅原料，亦不違背其等本意之運輸第
    四級毒品、運送走私物品的不確定故意，同意繼續參與。嗣
    陳明智、張永楨於107年11月18日23時許，將本案毒品拋入
    接近陸地之近海漂浮後，先由王弘瑞攜帶繩索游泳下海將21
    袋以飼料袋包裝再以繩索綑綁之內含原判決附表編號1、2所
    示毒品拉運上岸，並指示林進富、被告及尤○○、許○○接力將
    上開毒品包裹接手搬運至陸上接近涵洞之地方，因以被告涉
    犯共同運輸第一級毒品罪嫌起訴云云。惟經審理結果，認為
    不能證明被告有運輸第一級毒品罪之故意，因而撤銷第一審
    依想像競合犯規定從一重判處被告共同犯運輸第一級毒品罪
    刑之判決，改判諭知被告此部分不另為無罪之諭知，已詳敘
    其取捨證據及得心證之理由。
三、證據之取捨，為事實審法院之職權，如其判斷無違經驗法則
    或論理法則，不能任意指為違法。原判決已敘明㈠、王俊程
    於警詢、偵訊證稱：王弘瑞係詢問我有無辦法提供3個人做
    「黑人工」，一個酬勞30,000元至50,000元，我答應幫他問
    看看，他沒有說要做什麼，直到107年11月17日王弘瑞打電
    話給我，說叫3個「黑人工」坐車來屏東，我就打電話問被
    告、尤○○、許○○要不要下去搬運「走私香菸」，他們說好，
    但因被告、尤○○、許○○身上沒錢，所以我將他們從雲林載到
    屏東縣車城鄉海口村找王弘瑞，我只跟王弘瑞接觸，雖然有
    在港口遇到張正君，但張正君沒有跟我講搬東西的事，都是
    王弘瑞說的等語；於第一審證稱：王弘瑞跟船長接洽講好，
    於107年11月16日才與我電話聯絡，我有問說工作確定了沒
    ，到隔（17）日才確定，就是要3個「黑人工」搬「東西」
    ，一個人30,000元到50,000元。我開車載被告、尤○○、許○○
    到屏東，先與王弘瑞見面，他有說到一個人200,000元，我
    聽到一個人200,000元，私下感覺應該是毒品，我就跟王弘
    瑞說：好，我載過去後有什麼事情由你來說等語，我沒有跟
    被告、尤○○、許○○說等語，核與：⑴、尤○○於第一審證述：
    王俊程都說是搬「香菸」，從頭到尾都跟我們說是「香菸」
    。⑵、許○○於第一審證述：我有在王俊程家見過王弘瑞，他
    們有一、二次講到「黑人工」，就是「走私香菸」之類的，
    後來王俊程跟王弘瑞聯絡，於107年11月16日跟我說有「黑
    人工」的工作，叫我隔天去他家，他隔天就把我們載去屏東
    ，王俊程有先給我們一人5,000元等語；於警詢及偵訊證稱
    ：我們下去車城前一天（11月16日）王俊程打電話給我，說
    王弘瑞說有「幾粒煙」要讓我們賺，問我跟尤○○要不要賺，
    尤○○也有聽到，我說好；當時王俊程告訴我只是要搬運「私
    菸」逃稅等語大致相符。堪認王俊程確有介紹及以車輛載送
    被告及尤○○、許○○到屏東給王弘瑞，做搬運工作，惟王俊程
    僅於事前告知被告及尤○○、許○○係要做搬運「走私香菸」、
    「私菸」之「黑人工」，並未將其嗣後知悉王弘瑞所需人力
    係為搬運毒品乙事據實相告。㈡、關於王弘瑞於107年11月17
    日18時將被告及尤○○、許○莞載往洪泰雄之鐵皮屋等待，並
    於同日23時與林進富、被告及尤○○、許○莞一同前往海邊搬
    運本案毒品期間，是否曾向被告、尤○○、許○莞等人據實告
    知欲自海上接運之物品為毒品或可供製成毒品之原料乙節，
    被告一再堅稱無論於「鐵皮屋」或「海邊」等待工作時，均
    未曾聽聞王弘瑞表示搬運之物品為「原料」甚或毒品之事。
    雖尤○○於108年3月7日警詢時證稱：我不知道搬運什麼，王
    弘瑞在搬運前，在鐵皮屋裡面有跟我說是「原料」。王弘瑞
    在搬運前，在鐵皮屋有跟我說是搬運「原料」，現場還有我
    、被告及許○○都有聽到，我當時問王弘瑞是要搬運什麼，王
    弘瑞回答是要搬「原料」。王弘瑞所稱的「原料」，即為製
    毒的原料等語，固然指證被告於洪泰雄之「鐵皮屋」內同有
    在場聽聞王弘瑞告知要搬運之物品為「原料」，而非「私菸
    」、「香菸」。然關於王弘瑞究係在何地點向尤○○提及將搬
    運之物品為「原料」？尤○○於臺灣雲林地方法院另案審理時
    改稱：鐵皮屋內沒有講到「原料」，我在警詢時講錯，王弘
    瑞不是在鐵皮屋內說的，我是在海邊聽到的等語，則關於王
    弘瑞告知將搬運之物品為「原料」之地點，尤○○前後所述已
    相互齟齬。再者，尤○○於108年4月1日檢察官偵訊時改稱：
    我是在「海邊」聽到「有人」跟王弘瑞講話，問搬什麼東西
    ，王弘瑞說是搬「原料」，是誰問的我不知道，我在「海邊
    」現場才知不是要搬香菸等語，復否認其曾親自向王弘瑞詢
    問搬運物品之內容。尤○○之歷次供述究竟何者為真，縱認王
    弘瑞確有向尤○○告知搬運物品為「原料」，其地點為何？被
    告是否確實在場得以聽聞？凡此各節均顯有疑義。何況，縱
    依尤○○之上開警詢證詞，認被告在鐵皮屋內已聽聞王弘瑞與
    尤○○之談話內容，而獲悉搬運之物品為「原料」，並非走私
    香菸，然所稱「原料」究指何物？何以得據以認定被告主觀
    上對其搬運之「原料」即為「毒品」，已有預見？亦屬有疑
    ，自無從逕將尤○○上開證詞採為不利於被告之認定。㈢、許○
    莞雖於108年3月25日檢察官偵訊時供稱：我忘記是誰問誰，
    我有聽到王弘瑞用台語回答說「原料」，當時已經很後面了
    ，還沒搬到貨之前，是在「鐵皮屋」的時候，尤○○在外抽煙
    ，我在房間內睡覺，我聽到尤○○跟王弘瑞講話，我有聽到王
    弘瑞講到「原料」這兩個字等語。惟其所述王弘瑞在「鐵皮
    屋」提及「原料」時，其並未與被告、尤○○一同在場聽聞，
    而與尤○○上開警詢供詞顯有出入。且許○莞嗣於第一審亦改
    稱：「（問：尤○○表示他有聽到『原料』的事情，有何意見？
    ）我沒有聽到。」、「（問：是否知道你搬的物品為何？）
    王弘瑞跟我講搬『香菸』。」、「(問：在那邊有無聽到『原料
    』的事情？）我從頭到尾沒有聽到」等語；於臺灣雲林地方
    法院另案審理時證稱：「我筆錄有做我有聽到『原料』，那時
    候警察問我說尤○○在上面有聽到他說『原料』…，我是沒聽到
    ，但是有人說如果講沒有，到時候真的會有偽證罪，所以我
    才說有。」、「警察講說尤○○說有人說『原料』，我說我真的
    沒聽到。」、「但是大家都說有，我才說有聽到」、「(問
    ：你在鐵皮屋沒有聽到王弘瑞有講到『原料』？)我事實上是
    沒有聽到…。」、「(問：去海邊的時候呢？)根本都沒有…。
    」、「(問：你在海邊有無聽到『原料』？)根本都沒有。」等
    語，已翻異其上開偵訊之證詞，改稱於「鐵皮屋」及「海邊
    」均未聽聞王弘瑞提及搬運之物品為「原料」或毒品之事，
    而無從與尤○○之證詞相互勾稽。㈣、林進富於第一審證稱：
    「(問：其中一個年輕人表示下去搬之前一個小時有問王弘
    瑞，有跟他說是毒品的『原料』，有何意見？)我沒有聽到他
    講。」；於臺灣雲林地方法院另案審理時證稱：「（問：尤
    ○○、許○○之前提到說11月18日當天晚上在鐵皮屋等待時，有
    聽到王弘瑞講說是要搬『原料』，其他人在現場也都有聽到，
    為什麼跟你今天講的搬香菸跟中藥不一致？）他只有講搬中
    藥還有香菸而已。」、「(問：你沒有聽到說要搬『原料』？
    ）沒有。」、「（問：尤○○在108年3月7日在臺灣屏東地方
    檢察署偵訊的時候，他有跟檢察官提到在海邊的時候有人問
    王弘瑞是搬什麼，王弘瑞跟我們說是『原料』，我們當場有聽
    到？）可是我沒有跟他們在一起，我離他們5、6公尺，我沒
    有跟他們蹲在一起休息，我自己在旁邊休息。」等語，核與
    許○莞於第一審及另案審理時之證詞相符，不僅難以證明被
    告於案發當日在「鐵皮屋」或「海邊」有聽聞王弘瑞告知搬
    運之物品為「原料」，反而可佐證被告始終辯稱王弘瑞係告
    知要搬運「私菸」之情，並非無憑。㈤、被告與尤○○、許○莞
    、林進富、王弘瑞等人在海邊搬運以飼料袋包裝之本案毒品
    時，並未拆封檢視其內物品，參酌被告於行為時年僅19歲尚
    未成年，其社會歷練究屬淺薄，且於本案之前未曾有毒品前
    科，亦有被告之前案紀錄表在卷可憑，縱認被告在搬運自海
    上走私之物品時，因飼料袋所裝物品之重量與香菸之重量不
    同，依其社會經驗，已懷疑飼料袋內之物品並非香菸，但飼
    料袋內之物品究為「毒品」？抑或毒品以外之其他「應稅進
    口之物品」，均有可能，依罪疑有利於被告之原則，亦無從
    逕認被告於搬運時已知悉所搬運之物品為毒品、或預見可能
    為毒品。至於尤○○、許○莞於臺灣高等法院臺南分院109年度
    少上更一字第44號審理時，雖均於該院供承願意坦承犯運輸
    第四級毒品罪，惟渠等並未就其各自所為顯有出入之上揭供
    （證）詞進一步說明何者為真，則尤○○、許○莞雖於該案認
    罪，而經該院均論以共同運輸第四級毒品罪，分別判處有期
    徒刑1年、1年5月，均緩刑4年確定，惟此尚不足據為被告不
    利之認定等旨。所為論斷，與經驗及論理法則，尚無不合。
    雖原判決未就王弘瑞於鐵皮屋內論及如果將來出事，就把責
    任推給「左仔」、「阿卓」、「阿卓仔」等語予以說明。惟
    不論被告等人所搬運的物品為原料或香煙，被告既知係走私
    物品，為法律所不允許，並不因所搬運的物品為原料或香菸
    而有不同，原判決針對此節雖未說明，但既對判決結果不生
    影響，自不得執以指摘資為合法之第三審上訴理由，上訴意
    旨執以指摘原判決不當，並非合法之第三審上訴理由。
四、檢察官其餘上訴意旨，或非依據卷內訴訟資料具體指摘原判
    決不適用何種法則或如何適用不當，或徒就原審證據取捨及
    已明白論斷說明之事項，再事爭論，顯與法律規定得為第三
    審上訴理由之違法情形不相適合，應認本件上訴違背法律上
    之程式，應予駁回。又刑事訴訟法第376條第1項各款所列之
    案件，如經第一審判決有罪，而第二審駁回上訴或撤銷並自
    為有罪判決者，不得上訴第三審法院。原判決關於被告想像
    競合犯菸酒管理法第45條第2項之輸入私菸罪部分，係刑事
    訴訟法第376條第1項第1款所列不得上訴於第三審法院之案
    件，且無同條第1項但書之事由。檢察官對於得上訴於第三
    審法院之運輸第一級毒品罪部分之上訴，既屬不合法而應從
    程序上駁回，則不得上訴於第三審法院之輸入私菸罪部分，
    自無從適用審判不可分原則併為實體上審判，應一併駁回。
據上論結，應依刑事訴訟法第395條前段，判決如主文。
中　　華　　民　　國　　111 　年　　11　　月　　23　　日
                  刑事第八庭審判長法　官  何菁莪
                                  法　官  何信慶
                                  法　官  朱瑞娟
                                  法　官  黃潔茹
                                  法　官  劉興浪
本件正本證明與原本無異
                                  書記官  吳文仲
中　　華　　民　　國　　111 　年　　11　　月　　30　　日